【裁判字號】    94,重訴,410
【裁判日期】    950125
【裁判案由】    履行契約
【裁判全文】
臺灣臺中地方法院民事判決  94年度重訴字第410號
原      告  戊  ○
            丁○○
            乙○○
            丙○○
共      同
訴訟代理人  張貴閔  律師
被      告  甲○○
訴訟代理人  陳慶諭  律師
上列當事人間請求履行契約事件，本院於95年1月9日言詞辯論終
結，判決如下：
    主      文
原告之訴及假執行之聲請均駁回。
訴訟費用由原告負擔。
    事實及理由
一、本件原告起訴主張，緣「中陽保全股份有限公司」（下稱中
    陽公司）係訴外人楊國連（註：原告戊○之夫，原告丁○○
    、乙○○、丙○○之父）與被告共同創設、經營，楊國連因
    故未登記為股東，雙方為此乃於民國（下同）90年10月29日
    簽有協議書（即原證二），依該協議書第2 條規定：「甲方
    （註：指被告）願於立本協議書當日給付乙方（註：指楊國
    連）新台幣（下同）500 萬元，充作中陽公司設立後迄90年
    10月31日止乙方應得之紅利，並分配百分之四十八之股份予
    乙方，惟須俟依法令許可持有股份並登記股東時，始行通知
    中陽公司並向主管機關聲請股東變更登記予乙方（不包括乙
    方指定之第三人）。」。是被告負有上開契約責任已明。然
    楊國連不幸於94年4月28日死亡，其繼承人為原告等4人，依
    民法第1138條、第1147條規定，原告等自得繼承上開契約之
    權利，為此原告等人催請被告履行上開契約責任，惟均未獲
    置理，爰依繼承及契約之法律關係提起本件訴訟。訴之聲明
    ：(1)被告應將中陽公司48% 之股票交付並移轉登記予原告。
    (2)被告應給付原告500 萬元，及自起訴狀繕本送達被告之翌
    日起至清償日止，按年息5%計算之利息。(3)願供擔保，請准
    宣告假執行。
二、被告則以，訴外人楊國連生前為警察，實際上未曾出資或與
    被告共同創設中陽公司，被告係懾於生前楊國連在黑白兩道
    之權勢，如不順從其要求，公司之經營將遭受麻煩，是系爭
    協議書第2 條所載，被告應允予楊國連之股份及紅利，係楊
    國連勞務之對價，亦即圍事之費用。此有系爭協議書第2 條
    末段所載「不包括乙方（註：指楊國連）指定之第三人。」
    可憑，是此應係楊國連依法許可可登記為股東時，被告始有
    履行之義務，且此應非原告等可得繼承之權利。退步言之，
    縱使被告曾允給楊國連取得中陽公司48% 股份之權利，亦因
    嗣後楊國連向被告借款美金15萬元（合當時新台幣4,815,00
    0元）無力償還，而自願將該48%之股權移轉請求權抵償，此
    有楊國連所立之借據為憑（即被證一）。另就500 萬元之請
    求，系爭協議書（被證二）末已載有楊國連簽收500 萬元支
    票8張之記載，是就部分被告已為履行，並提出面額計485萬
    元之支票7 紙影本為證（均經提示兌現）（即被證三）（另
    1紙15 萬元之支票，因楊國連急用，直接將支票交付被告貼
    現）。是以，縱認楊國連可得取得上開股份及紅利，被告亦
    已清償，原告等人自無再可得繼承之權利。又被告既受楊國
    連脅迫而簽立系爭協議書，則就系爭協書主文有關共同創設
    、經營中陽公司部分，係出於雙方通謀虛偽意思表示，自為
    無效（民法第87條參照）。故實際上有關上開股份、紅利部
    分，實際於被告對楊國連之贈與，是縱認本件原告等人可得
    為本件之請求，則被告亦依民法第408條 規定撤銷，並以訴
    狀為撤銷之意思表示等語，資以抗辯。答辯聲明：(1)原告之
    訴駁回。(2)如受不利之判決，並願供擔保，請准免為假執行
    之宣告。
三、按實體法上之規範可區分為二大類，其一為基本規範或請求
    權規範，另一則為對立規範。凡能於當事人間發生一定之權
    利者，即為基本規範，亦即權利發生規範（或權利根據規範
    ）；而對立規範則包括權利障礙規範（或稱權利妨害規範
    ）（即指權利成立之初妨礙其權利之效果之規定，如民法第
    71條、第72條、第87條等）。權利消滅規範（即指實體法
    上使已發生權利歸於消滅之相關規定，如民法第309 條、第
    310條、第334條清償、免除等）。權利排除規範（或稱權
    利受制規範）（即指實體法上對於權利人之權利行使，得由
    相對人主張一時阻卻或永久阻卻權利行使之規定，如民法第
    264條、第144條等）。所謂基本規範可理解為實體法上之請
    求權基礎（如民法第767條、第184條等），主張權利存在之
    人，應就權利發生之法律要件之該當事實為舉證。而於基本
    規範獲證明後，則主張對立規範存在之人，即負有舉證之責
    任。此即舉證責任之基本原則，學說稱之為特別要件分類說
    （或規範說），此亦為實務上之通說（最高法院44年台上字
    第75號民事判例、69年度台上字第380 號民事判決參照），
    民事訴訟法第277 條之規定，亦應本諸上開說明以為解釋。
    本此而論，被告對於對於楊國連向其借款15萬美金，因無力
    返還，以48%之股權移轉請求權抵償，及已支付8張支票面額
    500萬元予楊國連等清償（或代物清償，民法第319條參照）
    之事實，即舉證之責，先予敘明（先不論楊國連取得股份及
    紅利之合法性）。
四、查，經核被告所提出之系爭協議書（即原證二、被證二）原
    本，於系爭協議書末確有「收到伍佰萬元支票（共八張）」
    乙語，並有「楊國連」之署押（見本院95年1月9日審理筆錄
    ）。雖原告否認該「楊國連」署押之真正。然原告等人並不
    否認被告所提卷附被證三之7紙支票（影本）（合計485萬元
    ）已收受及兌現（見94年11月16日審理筆錄）。且互核系爭
    協議書末「楊國連」之署押與該7 紙支票其中數紙背面所留
    「楊國連」背書之署押，及被告所提承諾書、勸解書（影本
    ）（94年11月6 日準備書狀所附證一）（核與原本相符，原
    告對其真正亦不爭執，本院95年1月9日審理筆錄），其上所
    載「楊國連」之署押，以肉眼辯識，即足以認定相符。故而
    ，系爭協議書末確有「收到伍佰萬元支票（共八張）」乙語
    ，確為楊國連所寫，應堪認定。是被告稱另一15萬元面額之
    支票，確經楊國連直接向被告貼現，亦可信為真實。是以，
    被告已履行對楊國連500 萬元紅利之給付乙事，堪可信為真
    實。姑不論，楊國連取得500 萬元紅利之合法性為何，然被
    告既已清償上開債務，則原告等人本於繼承之法律關係（繼
    受取得），再為請求，於法即有未合，自無理由。
五、次查，經本院向第一商業銀行中港分行（帳號：000-00-000
    000號）及台中西屯郵局（帳號：000-00000-00-0000000 號
    ）函查，楊國連設於該2 處帳戶之開戶資料（註：其上楊國
    連之署押，相核與系爭協議書末楊國連之字跡相符），其上
    有關「楊國連」之印文，係同一印章之印文，且核與被告所
    提被證一（經核與原本相符，見94年12月12日審理筆錄）之
    借據上「楊國連」之印文相符。而按，私文書經本人或其代
    理人簽名、蓋章或按指印或有法院或公證人之認證者，推定
    為真正。當事人就其本人之簽名、蓋章或按指印為不知或不
    記憶之陳述者，應否推定為真正，由法院審酌情形認定之，
    為民事訴訟法第358 條所明定。是已堪認被證一借據之真正
    ，原告否認上開借據之真正，要無足採。參諸，系爭借據係
    載「余今向甲○○借款美金150,000元匯兌新台幣4,815,000
    元，余承諾400,000元（利息），給付本金利息合計5,215,0
    00元定於2005.8.314還清，若有延誤願將中陽保全公司余持
    有之48% 之股份抵償」等語。足見，被告稱楊國連向其借款
    150,000 美元乙事，尚可採信。而原告等人對於是否已清償
    上開債務，亦未提出證據，以資證明。是以，先不論楊國連
    是可得取得中陽公司48% 股份之合法性及上開借款所謂「抵
    償」之性質為何，然楊國連已無再向被告請求移轉中陽公司
    48% 股份，已堪認定。故而，原告等人據繼承而為此部分之
    請求，亦屬無據，自無理由。
六、次按，契約之解釋，首在於探求當事人共同主觀之意思，蓋
    約定之內容，具有法律規範效力之意義如何，在當事人間若
    無爭執，無論該內容，客觀上如何被了解，亦不管客觀上是
    否具有歧義性，仍以當事人共同主觀意思為準。即使有爭執
    ，當事人若能自主，或透過第三人的協助，就約定內容的規
    範意義，達成共識，亦應以此共同理解的意義為準。然契約
    有解釋之必要，而又能確認雙方主觀共同的意思，並不多見
    ，約定內容所具有的法律規範意義，當事人意見不一致，勿
    寧占多數之情事。此時即須要為契約客觀之解釋，我民法雖
    無類如德國民法第157 條之規定（強調契約之解釋，應依誠
    信原則，斟酌交易習慣），然實務及學說亦依民法第98條規
    定（意思表示之解釋）（按意思表示與契約仍有不同，兩者
    之解釋當即有差別）為解釋契約內容之形式解釋規則（註：
    與所謂實質解釋規則不同）。並綜合最高法院19年上字第58
    號、19年上字第453號、39年台上字第1053 號判例要旨及65
    年度台上字第2135號判決要旨以觀可知「解釋契約，應探求
    當事人立約時之真意，而於文義及理論上詳為推求當事人之
    真意為如何？又應斟酌訂立契約當時及過去之事實，其經濟
    目的及交易上之習慣，而本於經濟法則，基於誠實信用原則
    而為判斷。」換言之，契約既為屬有相對人之意思表示之一
    ，則其解釋方法，為平衡當事人的利益及合理分配危險，應
    以客觀上表示價值作為認定意思表示內容的準據（即規範的
    解釋，闡釋性解釋）。在此種解釋，一方面要求表意人於表
    示其意思時，應顧及相對人了解可能性；他方面相對人亦須
    盡必要注意去正確了解表意人之所欲，故在解釋上應特別斟
    酌相對人明知或可得而知的事實，並就磋商過程、交易目的
    及利益狀態，依交易慣例及誠實信用原則加以判斷。惟上開
    契約解釋（包括共同主觀意思之探求及客觀解釋），主要之
    目的在確定當事人約定的內容，特別是契約書面所載條款，
    其所具有的法律規範意義。參諸，系爭協議書第2 條所載內
    容：「甲方（即被告）願於立本協議書當日，．．．，並分
    配中陽公司百分之四十八之股份予乙方（即楊國連），惟須
    俟乙方依法令許可持有股份並登記股東時，始行通知中陽公
    司並向主管機關聲請股東變更登記予乙方（不包括乙方指定
    之第三人）」等語。而按，楊國連生前係為警察，業據兩造
    陳明，並有相關人事資料可稽。是以，被告與楊國連認為楊
    國連尚具從事警察之職務時，並不適合擔任公司股東，故而
    有上開之約定，已堪認定。另參以，簽立系爭協議書之時間
    係90年10月29日，而楊國連係於94年4月28 日過世，則衡情
    倘所謂「不包括乙方指定之第三人」，其義係指僅限制楊國
    連移轉股權之時間，則於該期間內，楊國連自可指定登記予
    其指定之人，而非均不為登記。足見，上開所謂「不包括乙
    方指定之第三人」乙語，立約雙方當事人之意思，顯係將除
    楊國連以外之第三人剔除在外。換言之，上開楊國連可得請
    求移轉股份之權利，具有一身專屬之性質（絕對專屬權），
    具有屬人性，以特別信賴為要素，除經債務人（即被告）同
    意，否則禁止讓與、繼承。另由原告未能提出楊國連出資中
    陽公司之證明，亦可認定楊國連請求移轉中陽公司48% 股份
    之請求權，繫諸於停止條件之成就（民法第99 條第1項）或
    始期屆至（民法第102條第1項）時（即須俟乙方依法令許可
    持有股份並登記股東時），則所謂「不包括乙方指定之第三
    人」當已將楊國連以外之第三人排除在外甚明。是以，縱認
    楊國連未因向被告借款150,000美元未償還，而以48%之股份
    請求抵償。然上開請求權，既屬一身絕對專屬權，亦非原告
    等人所得繼承。是此部分原告之請求，亦無理由。
七、綜上所述，原告主張依繼承取得楊國連生前之權利，縱認合
    法且為有效，然亦因被告之履行（紅利部分）及楊國連之抵
    償（股份部分）而消滅，原告等人依繼受取得之上開權利，
    亦無從再為請求。另就移轉股份部分之請求，亦屬楊國連一
    身絕對專屬權，亦無由原告等人而為繼承，是原告等人自亦
    無從就此部分而為請求。是原告本件之請求，於法均屬無據
    ，為無理由，自應予以駁回。其假執行之聲請，既失所附麗
    ，亦應一併予以駁回。
八、本件事證已為明確，則原告請求訊問證人許盟志，以確認上
    開「不包括乙方指定之第三人」乙語，其義為何，即無必要
    。另被告抗辯，系爭協議書出於楊國連之脅迫，而為通謀虛
    偽意思表示（即楊國連共同創設、經營中陽公司部分），被
    告可否依民法第408 條規定而為撤銷等節，與本件判決之結
    果，既不生影響，本院即勿庸予以審理，併予敘明。
九、據上論結，本件原告之訴為無理由，依民事訴訟法第78條，
    判決如主文。
中    華    民    國    95    年    1    月    25    日
                  民事第四庭  法  官  陳添喜
上為正本係照原本作成。
如對本判決上訴，須於判決送達後20日內向本院提出上訴狀。
中    華    民    國    95    年    1    月    25    日
                              書記官


司法院資訊處製作；財團法人民間司法改革基金會備份。
